ACORDAO-COMPLETO-2468060

ACÓRDÃO 7605/2021 ATA 15/2021 - SEGUNDA CÂMARA

VISTO, relatado e discutido este pedido de reexame interposto por Leila Sadika Hamoud contra o Acórdão 8253/2020-TCU-Segunda Câmara.
ACORDAM os Ministros do Tribunal de Contas da União, reunidos em sessão da 2ª Câmara, ante as razões expostas pelo Relator e com fundamento no art. 48 da Lei 8.443/1992, em:
9.1. conhecer do pedido de reexame e, no mérito, negar-lhe provimento; e
9.2. informar à recorrente desta deliberação, destacando que o relatório e o voto que a fundamentam podem ser acessados por meio do endereço eletrônico www.tcu.gov.br/acordaos.

Pedido de reexame contra o Acórdão 8.253/20202ª Câmara.

Segunda Câmara

Subdiretoria de Inativos e Pensionistas - Área Militar

3. Recorrente: Leila Sadika Hamoud (XXX.292.777-XX)

13.1. Ministros presentes: Augusto Nardes (na Presidência), Aroldo Cedraz, Raimundo Carreiro e Jorge Oliveira (Relator).
13.2. Ministro-Substituto convocado que não participou da votação: Augusto Sherman Cavalcanti.
13.3. Ministros-Substitutos presentes: Marcos Bemquerer Costa e André Luís de Carvalho.

ACORDAO-COMPLETO-2486151

Acórdão de Relação 8418/2021 - Segunda Câmara

Acórdão de Relação

JORGE OLIVEIRA

Ministro Aroldo Cedraz

Adoto com relatório a instrução produzida no âmbito da Secretaria de Recursos - Serur (peça 45) , que contou com a anuência de seu dirigente (peça 46) e da representante do Ministério Público junto ao TCU (peça 47) :
"INTRODUÇÃO
1.	Trata-se de pedido de reexame (peça 24) interposto pela Sra. Leila Sadika Hamoud contra o Acórdão 8253/2020-TCU-Segunda Câmara, relator o Ministro Aroldo Cedraz (peça 11) .
1.1.	A deliberação recorrida tem o seguinte teor:
'VISTOS, relatados e discutidos estes autos consolidados de cinco atos de concessão de Pensão Militar submetidos, para fins de registro, à apreciação do Tribunal de Contas da União (TCU) , de acordo com o art. 71, inciso III, da Constituição Federal;
ACORDAM os Ministros do Tribunal de Contas da União, reunidos em Sessão da Segunda Câmara, diante das razões expostas pelo Relator, com fundamento no art. 71, inciso III, da Constituição Federal, e art. 1º, inciso V, e 39, inciso II, da Lei 8.443/1992, em:
9.1. considerar legais os atos de concessão de Pensão Militar das Sras. Eldisia de Alcântara (peça 2) ; Anna dos Anjos Cruz e Edna Cruz Marcolino (peça 3) ; Bruna Prebay Lima e Valdeci Fabricio de Lima (peça 5) ; Julia Barbosa C. de Alencar, e Yasmin Barbosa Torres (peça 6) , ordenando os respectivos registros;
9.2. considerar ilegal o ato de pensão militar em favor das Sras. Leila Sadika Hamoud e Manira Sadika Hamoud, instituída pelo Sr. Reclem Aboud Hamoud (Peça 4) , negando o respectivo registro;
9.3. dispensar o ressarcimento das quantias indevidamente recebidas, em boa-fé, consoante o disposto no Enunciado 106 da Súmula de Jurisprudência do TCU;
9.4. determinar à Subdiretoria de Inativos e Pensionistas - Área Militar que:
9.4.1 faça cessar, no prazo 15 (quinze) dias contados da ciência desta deliberação pelo órgão, os pagamentos decorrentes do ato ora impugnado (item 9.2) , sob pena de responsabilidade solidária da autoridade administrativa omissa, nos termos do art. 262 do Regimento Interno/TCU;
9.4.2 notifique as interessadas Sras. Leila Sadika Hamoud e Manira Sadika Hamoud, sobre o inteiro teor deste acórdão, no prazo de 15 (quinze) dias, contados da ciência desta deliberação pelo órgão, disponibilizando a este Tribunal, por meio do Sistema e-Pessoal, no prazo de 30 (trinta) dias, o comprovante da referida ciência, nos termos do art. 21, inciso I, da IN-TCU 78/2018;
9.5 determinar à Secretaria de Fiscalização de Pessoal (Sefip) que monitore o cumprimento das determinações ora expedidas, representando ao Tribunal, em caso de irregularidades;
9.6 dar ciência deste Acórdão ao órgão responsável pela concessão, informando que o teor integral desta deliberação poderá ser obtido no endereço eletrônico.
HISTÓRICO
2.	O Tribunal considerou ilegal o ato inicial de pensão militar instituída pelo Sr. Reclem Aboud Hamoud em favor das Sras. Leila Sadika Hamoud e Manira Sadika Hamoud (peça 4) e negou o respectivo registro pelo fato de ambas terem se habilitado à pensão na condição de irmãs germanas e consanguíneas, solteiras, viúvas ou desquitadas, com base no art. 7º da Lei 3.765/1960, cuja redação havia sido alterada pela Medida Provisória (MP) 2.215-10, de 31/8/2001, excluindo-se do rol de beneficiários as irmãs germanas e consanguíneas. Como o óbito do instituidor ocorreu em 7/10/2012, percebe-se que nessa data já não havia previsão legal para a concessão da pensão sob exame.
2.1.	Dito isso, passa-se à análise do recurso a seguir.
EXAME DE ADMISSIBILIDADE
3.	Reitera-se o exame de admissibilidade realizado pelo SAR/Serur (peça 25) , que propôs conhecer do recurso e suspender os efeitos dos itens 9.2, 9.4 e 9.4.1 do Acórdão 8253/2020-TCU-Segunda Câmara em relação à recorrente, nos termos do art. 48 da Lei 8.443/1992 c/c os artigos 285 e 286, parágrafo único, do Regimento Interno do TCU. A Ministra Ana Arraes conheceu do recurso na forma proposta por esta unidade técnica (peça 27) .
EXAME DE MÉRITO
4.	Constitui objeto do presente recurso analisar se houve violação ao princípio da segurança jurídica e se ocorreu a prescrição quinquenal.
5. Da violação ao princípio da segurança jurídica e da prescrição quinquenal
5.1.	A recorrente afirma que o Tribunal de Contas da União, caso desejasse impugnar tais atos, deveria ter feito dentro do prazo de 5 (cinco) anos, esgotado em 2017, e as situações individuais encontram-se consolidadas, não podendo mais ser revistas pela Administração.
5.2.	É uma imposição da segurança jurídica. Não pode o particular, ou mesmo o agente público, ficar eternamente a mercê de possível ação da Administração para rever atos, conhecidos, que afetam de forma importante seu patrimônio jurídico.
5.3.	Não se trata de situação jurídica desconhecida pela Corte de Contas, mas sim de ato jurídico perfeito cuja ciência é inequívoca desde sua edição, pois publicizado e com consequências a partir de então, e que foi levado, por representação, ao conhecimento da Corte de Contas, há bem mais de 5 anos. A bem da verdade, são quase 20 anos desde a edição da contradita MP em 2001.
5.4.	Se pretendia impugnar o ato, tinha prazo de 5 anos para o fazer. Decaiu, pois, a Administração - e esta egrégia Corte de Contas é parte integrante da Administração - do direito de rever os atos e normas que pretende atingir.
5.5.	Diz que nesse sentido o Supremo Tribunal Federal já consolidou posicionamento e transcreve ementa de julgamento que teria sido proferido no MS 25116, rel. o Ministro AYRES BRITTO, julgado em 8/9/2010, publicado em 10/2/2011, Tribunal Pleno.
5.6.	Aduz que a doutrina e a jurisprudência já firmavam o entendimento de que, se o administrado possui 5 anos para ingressar com ação de ressarcimento por atos decorrente de responsabilidade civil (Decreto nº 20.910/1932) , o mesmo prazo deveria ser aplicado com o credor da reparação fosse a União ou as pessoas que compõem a Administração Indireta.
5.7.	A matéria foi confrontada pelo STF em 2016, no RE 669.069, e foi reconhecido que a União possui o prazo de 5 anos para ingressar com o pedido de ressarcimento, pois, ultrapassado esse prazo, prescreverá o direito de ação.
5.8.	Cita os conceitos de prescrição segundo os doutrinadores Hely Lopes Meirelles e Celso Antônio Bandeira de Mello.
5.9.	Diz que até o julgamento do RE 669.069 não havia regra sobre o prazo de prescrição da Administração Pública contra o administrado, mas sim interpretação analógica, aplicando-se o prazo de 5 anos, o mesmo para a Administração Pública rever seus atos (art. 54 da Lei 9.784/99) .
5.10.	Afirma que o STF, quando do julgamento do RE 669.069, fixou o prazo de 5 anos para que a União, suas Agências ou Autarquias, efetuem a cobrança pelo ressarcimento.
5.11.	No caso do ato administrativo em análise, os atributos aplicáveis são o da presunção de legitimidade ou legalidade e o da tipicidade.
5.12.	Segundo a doutrina, a presunção de legitimidade, também conhecido como presunção de legalidade ou presunção de veracidade, significa que, até prova em contrário, o ato administrativo é considerado válido para o direito.
5.13.	É evidente que a Administração Pública tem o poder/dever de revisar seus atos, seja por motivos de conveniência e oportunidade, seja por ilegalidade, como consagrado na doutrina e na jurisprudência (Súmula 473, STF) . Todavia, em nome da segurança jurídica das relações, deve fazê-lo dentro do prazo previsto em lei, sob pena de ver consolidada a situação contra a qual pretende se insurgir, conforme já consolidada jurisprudência.
Análise
5.14.	No caso em apreço, não houve o respectivo registro em razão da constatação de ilegalidade no ato, o que afasta, por si só, a presunção de legitimidade do ato administrativo que concedeu o benefício à recorrente, não havendo, assim, que se falar em violação da segurança jurídica.
5.15.	Quanto à boa-fé da recorrente, este Tribunal a considerou, dispensando a devolução dos valores indevidamente recebidos, nos termos do item 9.3 do acórdão recorrido, consoante o disposto na Súmula 106 de sua jurisprudência.
5.16.	No mais, quando se trata de ato de concessão inicial de aposentadoria, reforma ou pensão, como no presente caso, em que o Tribunal apreciou a legalidade do ato concessório inicial da Pensão Militar, o entendimento do Supremo Tribunal Federal é no sentido de que a decadência administrativa só é configurada quando o processo não é julgado após cinco anos contados de sua chegada ao Tribunal de Contas.
5.17.	Essa é a inteligência do Tema 445, oportunidade em que a Suprema Corte fixou a seguinte tese de repercussão geral no RE 636.553, relator o Ministro Gilmar Mendes:
'Em atenção aos princípios da segurança jurídica e da confiança legítima, os Tribunais de Contas estão sujeitos ao prazo de 5 anos para o julgamento da legalidade do ato de concessão inicial de aposentadoria, reforma ou pensão, a contar da chegada do processo à respectiva Corte de Contas.' (destacou-se) 
5.18.	Assim, como o ato foi enviado ao TCU apenas em 14/12/2015 (peça 4) e apreciado/considerado ilegal na Sessão da Segunda Câmara de 4/8/2020 (peça 11) , não há que se falar em decadência administrativa nem em prescrição quinquenal, nem em obrigatoriedade de oitiva prévia do interessado.
5.19.	Cabe ressaltar a sedimentada jurisprudência do Supremo Tribunal Federal no sentido de classificar como ato complexo a concessão de aposentadoria, reforma ou pensão, consoante os seguintes julgados (RMS 3881/SP, MS 19875/DF, RE 195861/ES e MS 23665/DF) .
5.20.	Sendo assim, o ato de aposentadoria, reforma ou pensão somente passa a estar plenamente formado (perfeito) , válido (aferição da legalidade com reflexo de definitividade perante a Administração) e eficaz (plenamente oponível a terceiros, deixando de apresentar executoriedade provisória) , quando recebe o registro emitido pelo Tribunal de Contas da União, conforme o disposto no inciso III do art. 71 da Constituição Federal.
5.21.	Portanto, opina-se pela rejeição dos argumentos apresentados pela recorrente.
6. Dos atos de revisão de pensão
6.1.	Diz que após publicar a Portaria 12.156/IP4-3, de 20/2/2019, a administração militar afirma que pretende regular o desconto para pensão militar com direito a um ou dois postos acima no momento da concessão. Da mesma forma ajustar as pensões que estão sendo recebidas e foram concedidas após a edição da MP 2215/10-01.
6.2.	Baseado no Parecer nº 418/COJAER/GCU/AGU, de 28/09/2012, a Administração pretende rever a promoção cumulativa graduação superior conforme o disposto na Lei 12.158/2009.
6.3.	Agora com a nova portaria pretende a Administração Pública revogar as promoções obtidas por grande parcela de militares do quadro de taifeiros obtidos com a publicação da lei.
6.4.	Serão emitidos novos títulos de pensão com pensão em valor inferior ao atualmente recebido.
6.5.	A Força Aérea Brasileira permitiu, mesmo após a edição da MP2215/10-01, que seus militares, ao atingir 30 e 35 anos de serviço, contribuíssem para a pensão militar de um ou dois postos acima. Passados 18 anos dessa decisão da Administração (permitir o desconto) , deseja agora reduzir valores de pensões já concedidas.
6.6.	A Administração admite que, ao publicar a portaria que dava o direito a contribuição para um ou dois postos acima após a edição da MP 2215/2001, cometeu um erro. Após quase duas décadas da publicação da dita MP a Força Aérea Brasileira pretende emitir novos títulos de pensão e adequar a valor inferior as pensões que possuem caráter alimentar.
6.7.	Com certeza haverá grandes discussões nos tribunais, pois as pensões militares são aprovadas individualmente pelo TCU (Tribunal de Contas da União) . Nos tribunais, erros em atos Administrativos na maioria dos casos não atingem o funcionário/pensionistas.
6.8.	Outro fator importante nessa discussão e omitido pela força aérea nas discussões judiciais é que o Tribunal de Contas da União já se manifestou em consulta pública sobre a possibilidade de superposição de graus hierárquicos, dessa forma o TCU informa ser legal os taifeiros e pensionistas receberem aposentadoria/pensão de posto acima.
Análise
6.9.	A defesa da recorrente parece ter-se equivocado em relação ao fundamento do acórdão que considerou ilegal o ato concessório da pensão sob exame, pois as razões recursais acima transcritas fazem menção à conhecida questão concernente às reformas/pensões militares concedidas com proventos calculados com base no soldo de um ou mais postos acima do que o ex-militar ostentava na ativa, ao passo que neste caso o motivo que levou o Tribunal a considerar ilegal a concessão da pensão militar, como registrado no histórico desta instrução, foi o fato de as beneficiárias terem se habilitado à pensão na condição de irmãs germanas e consanguíneas, solteiras, viúvas ou desquitadas, quando já não havia previsão legal que amparasse tal concessão.
6.10.	Nesse sentido, é oportuno transcrever excerto do voto que fundamentou o acórdão recorrido:
'5. Alega [O Ministério Público de Contas da União] que o referido ato trata da concessão inicial da pensão militar instituída pelo Sr. Reclem Aboud Hamoud em favor das Sras. Leila Sadika Hamoud e Manira Sadika Hamoud, ambas habilitadas à pensão na condição de irmãs germanas e consanguíneas, solteiras, viúvas ou desquitadas.
6. Arguiu o MPTCU que a Medida Provisória (MP) 2.215-10, de 31/8/2001, alterou a redação do citado artigo 7º da Lei 3.765/1960 e excluiu do rol de beneficiários as irmãs germanas e consanguíneas. Alega, ainda, que, por meio da Lei 13.954/2019, o citado art. 7º sofreu novas alterações. Assim, como o instituidor faleceu em 7/10/2012, aplicar-se-ia à pensão por ele instituída o disposto no art. 7º da Lei 3.765/1960, vigente naquela época, com a redação dada pela MP 2.215-10, de 31/8/2001.
7. O MP/TCU invoca o entendimento do Supremo Tribunal Federal (STF) , consignado no Mandado de Segurança (MS) 20.032, no sentido de que o direito à pensão militar é regulado pela lei vigente na data do óbito do instituidor. Menciona, também, nesse sentido, jurisprudência selecionada desta Corte de Contas: 'O direito à percepção de pensão militar se regula pela lei vigente ao tempo do óbito do militar, mas o direito à reversão da pensão regula-se pela lei vigente à época do óbito do beneficiário inicial da pensão.' (Acórdão 425/2018-TCU-Segunda Câmara) .
8. Ante esse entendimento, o parquet propõe considerar ilegal e negar registro ao ato da pensão militar instituída por Reclem Aboud Hamoud (Peça 4) , ressaltando que o ato foi enviado ao TCU em 14/12/2015, de modo que pode ser apreciado sem a necessidade de prévia oitiva das interessadas.
9. Feito esse breve histórico, manifesto minha concordância com as análises empreendidas pelo Ministério Público TCU (MP/TCU) , que adoto como razões de decidir, endossando, portanto, a proposta de encaminhamento.
10. De fato, A MP 2.215-10/2001, não obstante nunca ter sido convertida em lei, revogou a lei de remuneração dos militares (Lei 8.237/91) e alterou o Estatuto dos Militares (Lei 6.880/80) .
11. Nesse sentido, o ordenamento jurídico em vigor na época do falecimento do ex-militar (7/10/2012) só permite o deferimento de pensão militar, no caso de irmãs, quando essas forem órfãs e menores de idade ou então inválidas, conforme art. 7, inciso III, alínea 'a', da Lei 3765/1960.'
6.11.	Portanto, opina-se no sentido de rejeitar os argumentos apresentados.
7. Da promoção recebida pelo instituidor da pensão - patologia
7.1.	Diz que o instituidor da pensão está inscrito no rol daqueles que recebem o benefício conforme atestado de óbito anexo, Lei 7.580/1986 e informação Cojaer 548/02, que assim dispõe:
Será concedido ao militar da ativa ou da reserva remunerada julgado incapaz definitivamente para o serviço militar, em consequência de ferimento ou enfermidade contraídos em campanha ou na manutenção da ordem pública. Será, ainda, concedido aos militares da ativa ou da reserva remunerada inválidos, nos casos de:
- acidentes em serviço;
- doenças, moléstias ou enfermidades em que haja relação de causa e efeito com o serviço,
- doenças especificadas em lei.
- também serão beneficiados os militares reformados por idade limite segundo informação Cojaer 548/02.
Doenças especificadas em lei: c) Neoplasia Maligna.
Análise
7.2.	Assim como na questão anterior, aqui também a defesa da recorrente apresentou argumento que não guarda qualquer relação com os motivos que ensejaram o julgamento pela ilegalidade do ato.
7.3.	Portanto, opina-se pela rejeição do argumento apresentado.
CONCLUSÃO
8.	Da análise de mérito do presente recurso, conclui-se que não houve a alegada violação ao princípio da segurança jurídica nem a alegada ocorrência de prescrição quinquenal.
8.1.	Por conseguinte, deve-se negar provimento ao presente recurso.
PROPOSTA DE ENCAMINHAMENTO
9.	Ante o exposto, submetem-se os autos à consideração superior, propondo-se, com fundamento no art. 48 da Lei 8.443/1992, conhecer do recurso e, no mérito:
	a) negar-lhe provimento;
	b) informar a recorrente e demais interessados do acórdão a ser proferido, destacando que o relatório e o voto que o fundamentam podem ser acessados por meio do endereço eletrônico www.tcu.gov.br/acordaos."
	É o relatório.

Tiago Mascarenhas da Costa Marques (OAB/RJ 205.521)

Procuradora-Geral Cristina Machado da Costa e Silva

PENSÃO MILITAR. ATO DE PENSÃO CONCEDIDA A IRMÃ DO INSTITUIDOR SEM AMPARO NA LEGISLAÇÃO VIGENTE À ÉPOCA DO ÓBITO. ILEGALIDADE. NEGATIVA DE REGISTRO. DETERMINAÇÕES. PEDIDO DE REEXAME. CONHECIMENTO. ALEGAÇÕES INSUFICIENTES PARA ALTERAR O ACÓRDÃO RECORRIDO. PROVIMENTO NEGADO.

PENSÃO MILITAR (PMIL)

Secretaria de Recursos (Serur)

Tratam os autos, nesta fase processual, de pedido de reexame interposto por Leila Sadika Hamoud contra o Acórdão 8253/2020-TCU-Segunda Câmara.
	2. O referido acórdão considerou ilegal o ato inicial de pensão militar instituída por Reclem Aboud Hamoud em favor da ora recorrente e de Manira Sadika Hamoud e negou o respectivo registro, pelo fato de ambas terem se habilitado à pensão na condição de irmãs germanas e consanguíneas, solteiras, viúvas ou desquitadas, com base no art. 7º da Lei 3.765/1960. Porém, a redação desse dispositivo foi alterada pela Medida Provisória (MP) 2.215-10, de 31/8/2001,  que excluiu essa categoria do rol de beneficiários. Como o óbito do instituidor ocorreu em 7/10/2012, nessa data já não havia previsão legal para a concessão da citada pensão.
	3. Em síntese, alega a recorrente ter o Tribunal violado o princípio da segurança jurídica e ter ocorrido a prescrição quinquenal para o julgamento do ato.
	4. Preliminarmente, ratifico o despacho exarado pela Ministra Ana Arraes juntado à peça 27 e conheço do recurso.
	5. No mérito, acompanho integralmente as análises e conclusões da Secretaria de Recursos e do Ministério Público junto TCU e as adoto como minhas próprias razões de decidir. 
	6. Conforme destacado no relatório precedente, o ato foi enviado ao Tribunal em 14/12/2015 (peça 4) e apreciado e considerado ilegal na sessão de 4/8/2020 desta Câmara (peça 11) . Não houve, portanto, decadência administrativa nem prescrição quinquenal, considerando, em especial, o Tema 445, cuja tese de repercussão geral foi fixada pelo Supremo Tribunal Federal no âmbito do RE 636.553.
	7. Ademais, ante a natureza jurídica de ato complexo, não houve violação à segurança jurídica. Afinal, o ato de pensão somente passa a estar plenamente formado, válido e eficaz, quando recebe o registro emitido pelo TCU, conforme o disposto no inciso III do art. 71 da Constituição Federal.
	Em face do exposto, voto por que este colegiado adote o acórdão que ora submeto à 2ª Câmara.
TCU, Sala das Sessões Ministro Luciano Brandão Alves de Souza, em 11 de maio de 2021.
JORGE OLIVEIRA 
Relator